臺灣臺北地方法院民事判決　　　　　　　93年度保險字第41號
原　　　告　甲○○
　　　　　　己○○
　　　　　　戊○○
上列三人共同
訴訟代理人　江淑卿律師
被　　　告　丁○○○保險股份有限公司
　　　　　　　　　　　設台北市中正區○○○路○段66號
法定代理人　乙○○　　住同上
訴訟代理人　丙○○　　住台北市○○○路○段66號19樓
上列當事人間請求給付保險金事件，本院於民國94年4月29日言
詞辯論終結，判決如下：
    主  文
被告應連帶給付原告新台幣壹佰陸拾萬元，及自民國九十一年九
月廿一日起至清償日止，按年息百分之十計算之利息。
訴訟費用由被告負擔。
本判決於原告以新台幣伍拾肆萬元供擔保後得假執行，但被告如
以新台幣壹佰陸拾萬元為原告供擔保後得免為假執行。
    事實及理由
一原告起訴時原請求被告清償之利息為自起訴狀繕本送達之翌日
  起至清償日止按年息百分之5%計算，嗣於民國94年4月29日擴
  張為自91年9月21日起至清償日止按年息10%計算，依民事訴訟
  法第255條第1項第3款之規定，應予准許。
二原告主張：楊阿南為原告己○○、戊○○之父，原告甲○○之
  前夫，惟楊阿南於91年8月8日上午8時10分，於桃園縣八德市
  白鷺里三界廟後5之10號之前大圳發現屍體，其死亡原因為生
  前溺水。楊阿南生前於87年3月17日投保被告公司之新光長樂
  終身壽險，其指定之身故受益人為原告甲○○、己○○、戊○○3人，原告於91年9月4日以被保險人楊阿南已意外身亡向被
  告申請給付保險金，惟被告僅給付新台幣 (下同)600,000 元
  ，其餘之平安意外傷害保險金1,000,000元及綜合保障附約
  600,000元，卻僅以一紙通知單以「非保險契約約定之意外傷
  害事故，歉難給付」。楊阿南91年8月5日於凌晨時分，夜色昏
  暗，大圳又無路燈，於大圳之護欄設施有欠缺之情況下，因意
  外跌落大圳而溺斃，被告應給付保險金等語。並聲明：(一)如主
  文第1項所示，(二)原告願供擔保聲請宣告假執行。
三被告則以：本件檢方調查完，原告仍無法對「他殺」舉證，且
  整個偵查方向都針對訴外人丁素春與楊阿南及原告3人間感情
  及金錢上糾紛，依相驗卷第115頁陳述，因為洗衣店老闆曾說
  ：「丁女要求每月30,000元生活費，死者要娶丁女，她不願，
  也不給死者磁卡... 」的原因，所以於相驗卷第71頁有提後悔
  與丁女在一起，欲與原告重修舊好，但是死者失蹤當天，卻碰
  到前妻 (即原告甲○○)那欠錢未還的同居人 (也有嫌疑，卻
  未調查)，再加上酒精作祟，另相驗卷第96頁同事林春娥證詞
  陳述，「楊男 (即死者)、丁女要分手，楊男上班無精打采，
  還跟一個女同事說想去死... 」才發生事故。丁女沒明講，是
  因怕牽扯到自己，可由她事故隔天91年8月6日就請友人林春娥
  將東西載回死者家人，8月8日馬上去認屍，以及甚至測謊，最
  後檢方調查完，原告也無疑異，可證死者應是感情及金錢兩頭
  空，才想不開所致。原告未盡意外傷害事故舉證責任，被告不
  負給付保險金之責任。並聲明：(一)原告之訴及其假執行之聲請
  駁回，(二)如受不利判決被告願供擔保免為假執行。
四兩造不爭執之事項：
  (一)楊阿南於87年3月17日投保被告公司保單號碼5BH14690之新
    光長樂終身壽險600,000元附加平安意外傷害保險1,000,000
    元及綜合保障附約600,000元，指定之身故受益人為原告甲○○、己○○、戊○○3人。(丁○○○保險單、變動契約見
    本院卷第10-21頁)
  (二)楊阿南於91年8月8日上午8時10分在桃園縣八德市白鷺里三
    界廟後5-10號前大圳被發現死亡，死因為生前溺水。(臺灣
    桃園地方法院檢察署相驗屍體證書見本院卷第9頁)
  (三)原告以被保險人楊阿南已意外身亡於91年9月4日向被告申請
    給付保險金，被告給付602,573元之被保險人身故保險金，
    就平安意外傷害保險金及綜合保障附約，被告係以「非保險
    契約約定之意外傷害事故，歉難給付平安意外傷害保險附約
    及綜合保障特約意外身故保險金」。(保險金給付明細見本
    院卷第22頁，理賠課退補辦事項通知單見本院卷第23頁)。
五本件爭點及本院之判斷：
  (一)本件被告應舉證證明楊阿南為自殺(非意外死亡)。
    1.原告主張：被保險人楊阿南為意外死亡，若被告認為係自
      殺，應由被告舉證，被告則辯以：楊阿南非意外死亡，原
      告須就被告係意外死亡負舉證責任等語。
    2.當事人主張有利於己之事實者，就其事實有舉證之責任，
      民事訴訟法第277條定有明文，主張法律關係存在之當事
      人，應就該法律關係發生所須具備之特別要件，負舉證之
      責任，至於他造主張有利於己之事實（變更或消滅之特別
      要件），則應由他造舉證證明，最高法院48年台上字第
      887號亦著有判例。
    3.系爭平安意外傷害保險附約條款第3條、綜合保障附約條
      款第4條均約定：「本附約所稱之『意外傷害事故』...
      係依下列之規定：一意外傷害事故：被保險人於本附約有
      效期間內，因遭受意外傷害事故，致其身體蒙受傷害而致
      殘廢或死亡。前款所稱意外傷害事故，指非由疾病引起之
      外來突發事故。... 」 (見本院卷第19頁、16頁)系爭平
      安意外傷害保險附約條款第14條、綜合保障附約條款第12
      條均約定：「被保險人直接因下列事由致成死亡、殘廢或
      意外傷害時，本公司不負給付保險金的責任。... 二要保
      人、被保險人之故意行為。... 」依上開舉證責任原則，
      本件楊阿南之死因為生前溺水，而91年8月5日凌晨時分，
      夜色昏暗，系爭大圳無路燈，在大圳之護欄設施有欠缺之
      情形下 (系爭大圳相關照片參見臺灣桃園地方法院91年度
      相字第1241號卷宗6頁、第7頁、第129頁正反面、第130頁
      正反面、第131頁正反面、本院卷第73頁、74頁)，可能因
      不慎失足落水，亦即生前溺水通常為外來突發之意外事故
      ，應認原告已盡舉證之責，保險人即被告若主張該保險事
      故有法定或排除事由發生者，此部份法定或排除事由自應
      由被告負舉證之責。
  (二)本件楊阿南為意外死亡。
    1.原告主張：被保險人楊阿南為意外死亡，被告則辯以：楊
      阿南係因感情及金錢兩頭空才自殺等語。
    2.本件楊阿南之死因為生前溺水，而於夜間在系爭大圳生前
      溺水通常為外來突發之意外事故，應認原告已盡舉證之責
      ，保險人即被告若主張該保險事故有法定或排除事由發生
      者，應由被告負舉證之責，已如前述。
    3.楊阿南於91年8月8日上午8時10分在桃園縣八德市白鷺里
      三界廟後5-10號前大圳被發現死亡，經法醫研究所鑑定楊
      阿南之死亡原因，其結果為：「因生前溺水引起呼吸衰竭
      而死亡。死亡方式為『無法判定』，似無他殺之嫌。」 (
      見臺灣桃園地方法院91年度相字第1241號卷宗第86頁)，
      又檢察官相驗結果報告記載：「經查並無他殺之嫌，死者
      家屬亦無疑異，本件擬報結歸檔。」 (見前揭相驗卷宗第
      171頁)，是楊阿南之死亡原因並非他殺。
    4.被告所辯楊阿南是感情及金錢兩頭空才自殺等語，係依臺
      灣桃園地方法院91年度相字第1241號卷宗之內容，然查：
      (1)楊阿南生前最後行蹤為於91年8月5日凌晨自其同居人丁
        素春桃園縣八德市○○路住處離開 (見前揭相驗卷宗第
        14-15頁)。
      (2)自臺灣桃園地方法院91年度相字第1241號卷宗之內容可
        知，原告甲○○、己○○以楊阿南突然死亡，其死前曾
        向己○○表示反悔與丁女在一起，欲返回原配偶及聲請
        人之家庭，是否因與丁女發生爭吵，而遭不測，因人命
        關天，須加詳查，否則子女實難接受，而請求檢察官解
        剖、訊問丁素春及林春娥及何德三、對丁素春測謊、調
        丁素春及楊阿南之電話通聯紀錄 (見前揭相驗卷宗第
        68-71頁、第101- 104頁、第139頁反面)。檢察官一一
        調查，結果如下：
        解剖結果無他殺嫌疑，已如前述。
        丁素春陳稱：「 (楊阿南失蹤後，你有把他的東西拿
          去還給楊阿淡？)有，91年8月4日晚上，5日凌晨，我
          和楊阿南去夜市逛，逛完後，去林春娥家吃宵夜，然
          後他送我回家，他就要回宿舍睡覺，第2天要上班，
          發現他沒騎機車來，但腳踏車不見了，我去上班，也
          發現他沒去我回來我就跟林春娥說怎麼辦，他隨身
          帶的眼鏡、皮包都沒有帶，林就說，既然要跟他分手
          ，乘他人不在，又沒上班，乾脆把他的東西都還給他
          ，就陪我把東西拿去給他家的人。」 (見前揭相驗卷
          第93頁反面、第94頁)林春娥則陳稱：「 (最後一次
          見到楊阿南？)農曆6月26日大溪做熱，晚上我、丁
          素春、楊阿南一起去逛街，晚上10點多，遇到楊阿南
          前妻的老公，說就是那個人欠他錢，80幾萬元拿不回
          來，我們一起走到橋頭，楊阿南還回頭去找那個男的
          ，我們就回家，聊天吃東西，楊阿南帶幾瓶酒就一直
          喝。(你有和丁素春把楊阿南東西送去給他家人?) 有
          ，之前楊阿南和丁素春要分手，楊阿南上班都無精打
          采，他還跟一個女同事說他很想去死，楊阿南不見1
          、2 天，我們一直在找他，後來就想乘這個機會給他
          分手，就把東西拿回去。」 (見前揭相驗卷第95頁反
          面、第96頁)何德三則陳稱：「 (認識楊阿南?) 認識
          10 幾年。(最後見到楊阿南時間?) 在大溪拜拜時，
          是晚上11點多，我在大溪1個小公園擺烤肉攤位，他
          來找我，跟我聊天，約15分鐘，他說有急事要走，說
          要去找1個小學同學，就走了。(楊阿南和你聊天，有
          何異狀？)沒有。」 (見前揭相驗卷第113頁反面、第
          114 頁)而原告甲○○陳述：「我有去洗衣店，楊阿
          南做事的地方，老闆說楊阿南曾跟他訴苦，丁女1個
          月要求30,000元生活費，楊阿南要娶丁女，丁女不願
          意，丁女住的地方的磁卡，也不給他，他常蹲在門口
          或車上或趕他回去睡覺。」 (見前揭相驗卷第114頁
          反面)。
        丁素春經內政部警政署刑事警察局測謊，就「案發時
          渠沒有將楊阿南推落石門大圳，亦沒有叫人將楊阿南
          推落石門大圳。」並無不實反應。（測謊鑑驗結果通
          知書見前揭相驗卷第158-170頁)
        調丁素春及楊阿南之電話通聯紀錄，並無異常狀況。
      (3)被告雖辯以：依相驗卷第115頁陳述，因為洗衣店老闆
        曾說：「丁女要求每月30,000元生活費，死者要娶丁女
        ，她不願，也不給死者磁卡... 」的原因，所以於相驗
        卷第71頁有提後悔與丁女在一起，欲與原告重修舊好，
        但是死者失蹤當天，卻碰到前妻 (即原告甲○○)那欠
        錢未還的同居人 (也有嫌疑，卻未調查)，再加上酒精
        作祟，另相驗卷第96頁同事林春娥證詞陳述，「楊男 (
        即死者)、丁女要分手，楊男上班無精打采，還跟一個
        女同事說想去死... 」才發生事故，死者應是感情及金
        錢兩頭空才自殺云云，然依前揭相驗卷宗之內容，可知
        被告所指相驗卷第115頁洗衣店老闆所云，乃係原告
        甲○○之陳述，又被告所指相驗卷第71頁有提後悔與
        丁女在一起等語，為原告己○○之書狀記載，再被告
        所指楊阿南失蹤當天碰到前揭即原告甲○○欠錢未還的
        同居人 (也有嫌疑，卻未調查)，該同居人係指何德三
        ，而檢察官已於91年12月24日傳訊何德三，依何德三之
        陳述，當時楊阿南與其聊天、並無異狀 (見前揭相驗卷
        第113頁反面、第114頁)，已如前述，末被告所指林
        春娥證述之前楊阿南跟一個女同事說想去死，然此係林
        春娥之傳聞，是否確有其事、楊阿南說想去死的時間及
        地點等情況均不明，何況偶有自殺之意念，尚無法證明
        本件事故之發生即係因被保險人故意自殺所致，且若非
        楊阿南仍有求生之意念，衡情應不會與丁素春及林春娥
        逛街、與何德三聊天。則原告甲○○陳述洗衣店老闆曾
        說丁素春不願與楊阿南結婚、原告己○○書狀記載楊阿
        南曾向其表示後悔與丁素春在一起，係因原告甲○○、
        己○○於檢察官調查中主張丁素春涉有嫌疑，而請求檢
        察官調查丁素春；至楊阿南失蹤當天雖曾遇見何德三，
        然兩人間並未就金錢予以討論或爭執，再林春娥係傳聞
        楊阿南曾說想死，均難據以認為楊阿南係因感情及金錢
        兩頭空而自殺。
    　(4)本件楊阿南之死亡，並非他殺，亦非自殺，是原告主張
      楊阿南係因意外而導致死亡，應堪採信。
六保險法第34條第1項規定：「保險人應於要保人或被保險人交
  齊證明文件後，於約定期限內給付賠償金額。無約定期限者，
  應於接到通知後15日內給付之。」第2項規定：「保險人因可
  歸責於自己之事由致未在前項規定期限內為給付者，應給付遲
  延利息年利1分。」本件系爭保險契約並未約定給付期限，原
  告主張其等於91年9月4日向被告申請給付保險金，被告就平安
  意外傷害保險金及綜合保障附約保險金共計1,600,000元未為
  給付等情，為被告所不爭執，而被告以楊阿南係非意外死亡為
  由迄今拒絕給付保險金，為可歸責於被告之事由未於15日內為
  給付，則原告得請求被告給付自91年9月21日起按年息10%計算
  之利息。
七綜上所述，楊阿南於87年3月17日投保被告之新光長樂終身壽
  險600,000元附加平安意外傷害保險1,000,000元及綜合保障附
  約600,000元，指定之身故受益人為原告甲○○、己○○、戊○○3人。楊阿南於91年8月8日上午8時10分在桃園縣八德市白
  鷺里三界廟後5-10號前大圳被發現死亡，死因為生前溺水，原
  告以被保險人楊阿南已意外身亡於91年9月4日向被告申請給付
  保險金，被告給付602,573元之被險人身故保險金，就平安意
  外傷害保險金及綜合保障附約保險金未為給付。因91年8月5日
  凌晨時分，夜色昏暗，系爭大圳無路燈，在大圳之護欄設施有
  欠缺之情形下，可能因不慎失足落水，亦即生前溺水通常為外
  來突發之意外事故，被告若主張該保險事故有排除事由發生者
  ，此部份排除事由應由被告負舉證之責。被告並未舉證證明楊
  阿南為非意外死亡，故應認楊阿南係意外死亡，被告應給付保
  險金。從而，原告請求被告給付1,600,000元及自91年9月21日
  起至清償日止，按年息10%計算之利息，為有理由，應予准許
  。
八兩造陳明願供擔保聲請宣告假執行或免為假執行，經核均與規
  定相符，爰分別酌定相當之擔保金額予以宣告。
九本件事證已臻明確，兩造所為之其他主張陳述並所提之證據，
  經審酌後，認均與本件之結論無礙，不再一一論述，併予敘明
  。
十結論：本件原告之訴為有理由，依民事訴訟法第78條、第390
  條第2項、第392條第2項，判決如主文。
中　　華　　民　　國　 　94　　年　　5　　月　　13　　日
                  民事第五庭    法　官　周美雲
以上正本係照原本作成
如對本判決上訴，須於判決送達後20日內向本院提出上訴狀
中　　華　　民　　國　 　94　　年　　5　　月　　13　　日
                       　　　　 書記官　黃菀茹
